【裁判字號】    88,訴,104
【裁判日期】    890111
【裁判案由】    返還借款
【裁判全文】
臺灣宜蘭地方法院民事判決                      八十八年度訴字第一Ｏ四號
    原      告  丁○○
    訴訟代理人  吳振東律師
    被      告  甲○○      住.
    訴訟代理人  丙○○      住.
                乙○○      住台北市○○街七十五巷二弄六號
右當事人間返還借款事件，本院判決如左：
    主      文
原告之訴暨假執行之聲請均駁回。
訴訟費用由原告負擔。
    事      實
甲、原告方面：
  一、聲明：
    (一)被告應給付原告新台幣（下同）三百八十七萬五千七百三十四元，及其中三百
      零八萬九千一百元自民國八十三年十一月二十四日起，其中七十八萬六千六百
      三十四元自八十四年一月五日起，均至清償日止，按週年利率百分之五計算之
      利息。
    (二)訴訟費用由被告負擔。
    (三)原告願供擔保，請准宣告假執行。
  二、陳述：
    原告未於最後言詞辯論期日到場，惟據其於前言詞辯論期日之聲明及陳述如左：
    (一)緣被告於八十三年十一月間因需款週轉，乃透過其姊即訴外人乙○○向原告商
      借，原告基於與乙○○間長期財務往來之信賴而應允之，爰於八十三年十一月
      二十四日由玉山商業銀行雙和分行匯三百零八萬九千一百元至被告在台灣省合
      作金庫宜蘭支庫之第Ｚ000000000000號帳戶，復於八十四年一月
      五日委由原告之子陳德維由同上銀行匯七十八萬六千六百三十四元至被告右開
      帳戶內，詎被告事後拒絕返還借款，迭經催索，均置不理，原告自得依消費借
      貸法律關係提起本件訴訟。
    (二)本件兩造間之借貸，雖未訂立書面契約，亦未約定返還期限，但原告已先後於
      八十七年七月二十日及同年月二十三日以存證信函通知被告，要求被告應於同
      年八月五日以前還款，嗣又依督促程序向本院聲請發支付命令，並經核發支付
      命令在案，原告已盡催告之義務。詎被告迄未依限返還，原告自得依民法第四
      百七十四條及第四百七十八條之規定，請求被告返還借款，及其中三百零八萬
      九千一百元自八十三年十一月二十四日起，其中七十八萬六千六百三十四元自
      八十四年一月五日起，均至清償日止，按週年利率百分之五計算之利息，又為
      期早日執行，原告願供擔保，請准併為假執行之宣告。
    (三)原告與被告之姊乙○○係舊識，訴外人乙○○從事土地代書業務，平素除辦理
      一般土地代書事務外，並兼營貸放款業務，其放款方式為由乙○○出面，以其
      本人名義，或持他人所簽發，由其背書之支票，或提供他人之不動產設定第二
      順位抵押權，向其親友調借現金，再由乙○○將借得款項貸放予借用人，以賺
      取中間利息之差額，故乙○○常向原告調借資金，以供其週轉之用。八十三年
      十月間，乙○○對原告稱：其妹即被告甲○○購屋需款甚急，願以訴外人陳明
      吉所有坐落台北市○○區○○段二小段四八七、五Ｏ四地號土地及其上門牌台
      北市○○街二八四巷三十七弄一號六樓及地下層三號、五號建物為抵押標的，
      權利價值四百零五萬元之第二順位抵押權讓與於原告，並交付訴外人吳東霖所
      簽發，以台灣中小企業銀行三重分行為付款人，由陳明吉、乙○○背書之支票
      五紙作為擔保，擬向原告借用四百萬元等語。原告因資金不足，乃依乙○○之
      指示，將三百八十七萬五千七百三十四元匯入被告在台灣省合作金庫宜蘭支庫
      第Ｚ000000000000號帳戶內。八十四年三、四月間，乙○○所交
      付原告之前開支票，經原告及執票人洪壽春向付款人為付款之提示，因存款不
      足遭退票，上開第二順位抵押權亦因第一順位抵押權之高額抵押權存在而無法
      受償，迭經向乙○○催索，乙○○竟諉稱伊係代訴外人陳明吉向原告借用云云
      ，被告至此始悉受騙。訴外人洪壽春爰具狀向臺灣臺北地方法院檢察署提出詐
      欺之刑事告訴，詎乙○○為卸免其應負之民刑責任，竟向臺灣臺北地方法院檢
      察署提出告訴，誣指原告與案外人顏雯琪盜用其印章，在右開支票偽造其背書
      ，並將蓋有偽造印文之支票交付訴外人陳德維、陳育宣、楊盞等人向付款人提
      示，以便向其姊妹追索；復另行起意，與洪壽春持該偽造背書之支票，由洪壽
      春向臺灣臺北地方法院起訴請求乙○○給付票款，由該法院以八十五年度北簡
      字第三七六三號受理，原告為對乙○○及被告求償，竟於該案審理具結偽證云
      云。有關原告及顏雯琪之刑事案件，固經檢察官提起公訴，並經臺灣臺北地方
      法院判處有罪，但該刑事判決認定事實有誤，且有應調查之證據未予調查之違
      法。原告及顏雯琪不服，已向臺灣高等法院上訴，刻由該法院以八十八年度上
      訴字第二一四號受理中。又右述借貸經過始末，業經檢察官查明屬實，此有臺
      灣臺北地方法院檢察署八十六年度偵續字第三九六號不起訴處書及被告提出之
      訴外人陳明吉之右開房地登記簿謄本他項權利欄之抵押權次序即明。足見本件
      借款係被告委由乙○○出面向原告商借者，並以讓渡其就訴外人陳明吉所有右
      開房地之第二順位抵押權為擔保借款條件，甚為瞭然。故被告徒以該房地登記
      簿謄本上載有「債務人陳明吉」等字，抗辯稱：原告係依陳明吉指示，將陳明
      吉所有房地抵押權第二順位借款撥入原告第二順位抵押權人即被告之帳戶中，
      以清償陳明吉積欠被告之債務云云，顯屬故為混淆之詞，即非可信。
    (四)訴外人洪壽春因誤信乙○○事後所稱伊係代陳明吉向伊及原告借款乙情，乃檢
      附抵押權設定書等資料，向臺灣臺北地方法院提起請求陳明吉給付票款之民事
      訴訟，並於該法院審理時主張：錢係陳明吉所借者云云。故訴外人洪壽春之右
      開陳述，係受乙○○事後為維護其妹甲○○即本件被告所為不實陳述之誤導所
      為者，顯與事實不符，殊不得據此遽認本件借款人為訴外人陳明吉。又訴外人
      洪壽春於臺灣臺北地方法院檢察署八十六年度偵字第八Ｏ一號偽造文書案件中
      曾稱：「我和丁○○合資借錢給乙○○，後來因我住彰化比較遠，所以委託丁
      ○○處理。」等語。是本件借款確係洪壽春與原告集資，依乙○○之指示，由
      原告負責匯款至借款人即被告之右述銀行帳戶。又系爭借款之資金，雖有部分
      係由洪壽春於臺灣臺北地方法院八十五年度北簡字第三七六三號給付票款中，
      曾執原告於起訴狀中檢附之匯款單，稱伊系匯款所有人，丁○○係受其委託匯
      款，原告既受託匯款，即非該匯款權利人，自無權請求返還借款云云，委非可
      採。
    (五)訴外人乙○○以被告購屋需款為由，向原告調借現金，交付訴外人吳東霖所簽
      發之右開五紙支票，及以訴外人陳明吉之右述不動產設定第二順位抵押權為擔
      保，已如前述。嗣該支票經向付款提示，因存款不足遭退票，原告向乙○○催
      索時，乙○○乃改稱伊係代訴外人陳明吉借用，以清償陳明吉積欠被告之借款
      云云。訴外人洪壽春查知被告姊妹之詐欺行為後，向臺灣臺北地方法院檢察署
      提出被告姊妹涉嫌詐欺之刑事告訴，原告則委託他人代寫右開存證信函。原告
      因不諳法律，未將該借款之緣由交待清楚，致代筆人僅依訴外人乙○○之不實
      說詞撰寫。細繹該存證信函之內容，係在特別申明該借款事件為乙○○主導之
      騙局，故殊不得截取該存證信函中與事實經過不符之片斷陳述，遽認被告非本
      件借貸之借用人。
  三、證據：提出玉山商業銀行八十三年十一月二十四日、八十四年一月五日匯款申
      請書、台北九十三支郵局八十七年七月二十日第二六五號存證信函、桃園九支
      郵局八十七年七月二十三日第五五五號存證信函、原告支付命令聲請狀、本院
      八十七年度羅促字第三五三九號支付命令、臺灣臺北地方法院檢察署八十六年
      度偵字第八Ｏ一號八十六年二月二十四日訊問筆錄、八十六年度偵續字第三九
      六號不起訴處分書影本各一件。
乙、被告方面：
  一、聲明：除求為判決如主文之所示外，並陳明如受不利判決，願供擔保免為假執
      行。
  二、陳述：
    (一)原告匯三百零八萬九千一百元及訴外人陳德維匯七十八萬六千六百三十四元給
      被告，係訴外人陳明吉向原告借款，原告依陳明吉之指示而匯至被告台灣省合
      作金庫宜蘭支庫之帳戶內，被告並非借款人，此有臺灣臺北地方法院八十六年
      度訴字第一七一八號、臺灣高等法院八十六年度上易字第七四三四號刑事判決
      可證。
    (二)又被告確實非借款人，因
      1.本件借款擔保物為陳明吉所有坐落台北市○○區○○段二小段二九六七號建
        物，依原告之指示，設定抵押權登記於訴外人陳德維及洪壽春，債務人記載
        為陳明吉，有前述建物登記謄本可證。
      2.原告於八十四年五月九日所寄發永和二支郵局第六一七號存證信函，已載明
        「台端於今年元月初，明知陳明吉先生（以下稱陳君）債信不佳，仍居中介
        紹並代理陳君向本人借款新台幣四百萬元，作為清償陳君積欠台端妹妹甲○
        ○債務之用。‧‧‧」。
      3.訴外人洪壽春於臺灣臺北地方法院臺北簡易庭八十五年五月三十日辯論時，
        供稱：「錢是借給陳明吉。」
    (三)訴外人陳明吉因曾向被告借款，並將其所有坐落台北市○○區○○段二小段二
      九六七號建物設定第二順位抵押權以供擔保，後為清償該筆借款，乃透過被告
      之姊姊乙○○介紹，向原告借款，並以其所有前揭建物設定第三順位抵押權供
      擔保，原告乃依陳明吉之指示，將借款撥入被告之帳戶內，以清償陳明吉積欠
      被告之債務，並取得被告出具之債務清償證明書，以利塗銷前揭建物第二順位
      抵押權登記，使原告提升為第二順位抵押權人，足見被告確非借款人。
    (四)又訴外人洪壽春另在臺灣臺北地方法院八十五年度北簡字第三七六三號給付票
      款及借款等事件，於八十五年六月二十五日曾提出準備書狀，並檢附玉山商業
      銀行八十三年十一月二十四日、八十四年一月五日匯款回條，主張其為匯款之
      所有人，原告係受其所託匯款，則原告既係受託匯款，顯非本件匯款之權利人
      ，自無權請求返還借款。
    (五)縱令原告為匯款權利人，然被告對原告從無借款意思表示，且無借款事實，顯
      見兩造無金錢借貸關係。
三、證據：提出臺灣臺北地方法院八十六年度訴字第一七一八號刑事判決書節本、臺
    灣高等法院八十六年度上易字第七四三四號刑事判決書節本、建物登記謄本、永
    和二支郵局八十四年五月九日第六一七號存證信函、臺灣臺北地方法院臺北簡易
    庭八十五年度北簡字第三七七Ｏ號給付票款八十五年五月三十日言詞辯論筆錄、
    八十五年九月十七日宣示判決筆錄、被告八十四年一月五日出具之債務清償證明
    書、臺灣臺北地方法院臺北簡易庭八十五年度北簡字第三七六三號訴外人洪壽春
    於八十五年六月二十五日提出之準備書狀等影本各一件。
丙、本院依職權調閱臺灣臺北地方法院檢察署八十五年度偵字第一一二八五號偵查卷
    宗、臺灣臺北地方法院八十五年度易字第八Ｏ一六號、臺灣高等法院八十六年度
    上易字第七四三四號刑事卷宗。
    理      由
一、原告未於言詞辯論期日到場，核無民事訴訟法第三百八十六條各款所列情形，爰
    依被告之聲請，由其一造辯論而為判決。
二、本件原告起訴主張被告於八十三年十一月間因需款週轉，乃透過訴外人乙○○向
    原告商借，原告基於與乙○○間長期財務往來之信賴而應允之，於八十三年十一
    月二十四日由玉山商業銀行雙和分行匯三百零八萬九千一百元至被告在台灣省合
    作金庫宜蘭支庫之第Ｚ000000000000號帳戶，復於八十四年一月五
    日委由原告之子陳德維由同上銀行匯七十八萬六千六百三十四元至被告右開帳戶
    內，詎被告事後拒絕返還借款，迭經催索，均置不理，原告自得依消費借貸法律
    關係提起本件訴訟。被告則否認有向原告借貸上開三百八十七萬五千七百三十四
    元，且以上開金額係訴外人陳明吉透過訴外人乙○○向原告所借得，由陳明吉提
    提供其所有坐落台北市○○區○○段二小段二九六七號建物設定抵押權，並交付
    訴外人吳東霖之支票為擔保，因而原告依陳明吉指示將前述款項匯入被告台灣省
    合作金庫宜蘭支庫帳戶內，以清償陳明吉積欠被告之債務等語，資為抗辯。
三、原告主張先後於八十三年十一月二十四日、八十四年一月五日經由玉山商業銀行
    雙和分行匯款三百零八萬九千一百元、七十八萬六千六百三十四元至被告在台灣
    省合作金庫宜蘭支庫之帳戶之事實，業據其提出玉山商業銀行八十三年十一月二
    十四日、八十四年一月五日匯款申請書各一紙為證，而被告對其前揭帳戶在前述
    時間先後收到匯款三百八十七萬五千七百三十四元之事實並不爭執，自堪信為真
    實。
四、按消費借貸係指當事人一方移轉金錢或其他代替物之所有權於他方，而約定他方
    以種類、品質、數量相同之物返還之契約，民法第四百七十四條定有明文。當事
    人主張有金錢借貸關係存在，須就其發生所須具備之特別要件即金錢之交付及借
    貸意思表示互相一致者，尚不能認有金錢借貸關係存在，最高法院八十一年臺上
    字第二三七二號判決可供參照。本件原告主張與被告間有金錢消費借貸關係存在
    ，已為被告所否認，原告自應就兩造間就消費借貸之意思表示且互相一致成立契
    約負證責任。原告雖提出玉山商業銀行八十三年十一月二十四日、八十四年一月
    五日匯款申請書各一紙為證，然查：
  (一)被告固不爭執其台灣省合作金庫宜蘭支庫之帳戶於八十三年十一月二十四日、八
    十四年一月五日確有三百零八萬九千一百元、七十八萬六千六百三十四元之匯款
    ，惟金錢交付之原因甚多，被告既否認係金錢借貸，原告自難僅憑匯款申請書即
    主張兩造間有金錢借貸關係存在，應另舉證證明雙方借貸意思表示互相一致。
  (二)原告於八十八年四月十五日提起本件訴訟時主張「被告於八十三年十一月間因需
    款週轉，乃透過其姊即訴外人乙○○向原告商借」、「原告已先後於八十七年七
    月二十日及同年月二十三日以存證信函通知被告，要求被告應於同年八月五日以
    前還款」，並提出台北九十三支郵局八十七年七月二十日第二六五號存證信函、
    桃園九支郵局八十七年七月二十三日第五五五號存證信函各一件為證，然其於八
    十四年五月九日致訴外人乙○○之永和二支郵局第六一七號存證信函，卻謂：「
    台端於今年元月初，明知陳明吉先生（以下簡稱陳君）債信不佳，仍居中介紹並
    代理陳君向本人借款新台幣四百萬元，作為清償陳君積欠台端妹妹甲○○債務之
    用。‧‧‧」等語，此亦有被告提出前述存證信函一件在卷可按，原告雖不否認
    此一存證信函之內容，惟辯稱係因不諳法律所致云云，然三百八十七萬五千七百
    三十四元並非小數目，原告竟對借款人究為陳明吉或被告，前後主張不一，顯與
    常情有違；復依該存證信函後載：「台端為取信本人，除提出陳君所有坐落台北
    市○○區○○段二小段之土地及建物設定第二順位抵押權於本人指定之陳德維及
    洪壽春（台端保證該抵押物能足額清償）外，另提出五張發票人為吳東霖，陳君
    及台端背書之支票以為擔保，‧‧‧。」等語，經查，陳明吉所有前述土地及建
    物登記謄本上所登記抵押權擔保之債權之債務人係陳明吉，並非被告，且原告前
    稱取得五張發票人為吳東霖之支票上，確實有陳明吉之背書，並無被告之背書，
    亦有陳明吉所有前述土地及建物登記謄本及支票五紙正反面影本附於臺灣臺北地
    方法院檢察署八十五年度偵字第一一二八五號卷（第五頁至第卅九頁、第四十頁
    至第五十頁）可稽，經本院調取前揭案卷核閱屬實，且為原告所不爭執，則以之
    為借款擔保之抵押權及支票，債務人及背書人均為陳明吉，衡諸一般交易習慣，
    實難認本件借款人為被告。原告既未能舉證直接證明被告就受領金錢所有權之移
    轉及返還種類、品質、數量相同之物有為承諾之意思表示，就消費借貸契約之重
    要事項即借貸之對象，亦前後供述明顯不一，復未舉證以實其說，自難認兩造間
    確有金錢消費借貸關係存在。
  (四)次按原告起訴，就其主張之事實，舉證證明為真實後，被告就其抗辯事實，始應
    負證明責任（最高法院十七年上字第九一七號、四十三年台上字第三七七號判例
    ），苟原告所舉證據，不足以使法院相信其主張為真實，法院應駁回原告之訴，
    自無庸審究被告之抗辯是否有理由，也無庸審究被告就其抗辯所提出之反證。本
    件原告本於消費借貸之法律關係，請求被告清償借款，而被告否認向原告借款，
    原告迄未能舉證證明兩造間確實有消費借貸之合意，本院自無庸審究被告之抗辯
    是否有理由，併此敘明。
五、綜上所述，被告不爭執其帳戶於八十三年十一月二十四日、八十四年一月五日確
    有三百零八萬九千一百元、七十八萬六千六百三十四元之匯款，然否認係金錢借
    貸關係，原告自難僅憑匯款單即主張兩造間有金錢借貸關係存在，此外，原告復
    未舉證證明兩造間金錢借貸意思表示互相一致，從而，原告主張依消費借貸之法
    律關係，請求被告給付原告三百八十七萬五千七百三十四元，及其中三百零八萬
    九千一百元自八十三年十一月二十四日起，其中七十八萬六千六百三十四元自八
    十四年一月五日起，均至清償日止，按週年利率百分之五計算之利息，依法即屬
    無據，為無理由，應予駁回。
六、本件事證已臻明確，兩造其餘攻擊防禦方法對本件判決結果均不生影響，爰不另
    贅敘。
七、本件原告之訴既遭駁回，其假執行之聲請即失所依附，應併予駁回。
據上論結，原告之訴為無理由，依民事訴訟法第三百八十五條第一項前段、第七十八
條，判決如主文。
中      華      民      國    八十九    年      一      月      十一    日
                                  臺灣宜蘭地方法院民事庭
~B法      官  陳盈如
右正本證明與原本無異。
如不服本判決，應於判決送達後廿日內向本院提出上訴狀。（應附繕本）
中      華      民      國    八十九    年      一      月      十五    日
~B法院書記官  林竹根


司法院資訊處製作；財團法人民間司法改革基金會備份。
